【裁判字號】    98,上易,914
【裁判日期】    981229
【裁判案由】    損害賠償
【裁判全文】
臺灣高等法院民事判決                 98年度上易字第914號
    上  訴  人  丙○○
    被  上訴人  乙○○
                甲○○
    共      同
    訴訟代理人  陳俊傑律師
上列當事人間損害賠償事件，上訴人對於中華民國98年8月4日臺
灣板橋地方法院97年度訴字第1988號第一審判決提起上訴，本院
於98年12月22日言詞辯論終結，判決如下：
    主  文
上訴駁回。
第二審訴訟費用由上訴人負擔。
    事實及理由
一、按所謂當事人適格，乃指就訴訟標的之特定權利或法律關係
    ，得為當事人而實施訴訟，具有受本案判決之資格。當事人
    是否適格，係就形式上認定為訴訟標的之法律關係，應在何
    特定當事人間予以解決，方屬適當而具有法律上之意義，與
    為訴訟標的之法律關係之存否，尚屬有間。是在給付之訴，
    原則上祇須主張自己為給付請求權人，對於其主張為義務人
    提起，即為當事人適格。查本件上訴人主張被上訴人侵害其
    投資之合夥金，依侵權行為法律關係及民法第680條準用第
    544條之規定，請求被上訴人賠償其個人之損害，被上訴人
    雖辯稱金太極養身館尚未進行清算，生財設備仍屬全體合夥
    人公同共有，上訴人以個人名義提起本件訴訟為當事人不適
    格當事人云云，惟上訴人既主張其個人之合夥金遭受侵害，
    則其以個人名義對被上訴人提起本件損害賠償訴訟，當事人
    適格即無欠缺。至上訴人實體上是否有上述請求權存在或得
    否援引上述法律關係請求被上訴人賠償其損害，則屬訴訟標
    的之法律關係有無理由之問題，非得與當事人適格混為一談
    ，被上訴人此部分抗辯不足採。
二、上訴人主張：其於民國95年7月初，與原審共同原告陳少澤
    、黃淑燕，每人出資新臺幣（下同）25萬元，與被上訴人合
    夥在臺北縣三峽鎮○○路117號經營金太極養身動館（下稱
    金太極養身館），合夥人計有7人，約定合夥內部人事與財
    務管理由被上訴人乙○○負責，詎乙○○竟勾串被上訴人甲
    ○○，以金太極養身館經營欠佳為由，要求其他合夥人增資
    ，未獲同意後，即於95年11月28日深夜，擅自搬運、處分金
    太極養身館內部分生財設備，並於同年12月2日在距離上址
    30 公尺處（門牌號碼臺北縣三峽鎮○○路266號之4），另
    行開設龍馬養生會館，使用金太極養生館之設備繼續營業，
    致其投資之合夥金受損，爰依侵權行為法律關係及民法第
    680條準用第544條之規定，起訴請求：被上訴人應給付上訴
    人及原審共同原告各25萬元及自支付命令送達翌日起至清償
    日止按年息5%計算之利息。原判決駁回上訴人及原審共同被
    告之訴，上訴人提起上訴，聲明請求廢棄原判決對其不利部
    分，改判被上訴人應給付25萬元及如上利息，陳少澤、黃淑
    燕就其等敗訴部分，未據聲明不服。除援用原審所提立證方
    式外，補提合夥契約書、存證信函、商業登記現況資料、陳
    報狀、生財器具清單、原始財產清單、下落不明器具統計表
    為證。
三、被上訴人則以：金太極養身館因營運不佳，每月虧損10餘萬
    元，且積欠房租及員工薪資，由乙○○自行墊款，95年11月
    初向上訴人及其他合夥人要求增資未獲同意，上訴人亦不願
    共同負擔虧損，或進行清算程序，其等遂於96年11月28日將
    館內部分設備售予員工傅奎榮並結束營業，以停止房租支出
    ，並將出售所得償還積欠員工之薪資，其餘設備則因存放倉
    庫失火而燒燬，並無過失可言，聲明：上訴駁回。除援用原
    審所提立證方式外，補提資產負債表、損益表、出售清單、
    代墊款項明細表為證。
四、上訴人主張其於95年7月初出資25萬元，與被上訴人合夥經
    營金太極養身館，合夥人計7人，約定合夥內部人事與財務
    管理由乙○○負責，被上訴人嗣以虧損為由要求合夥人增資
    未果，於95年11月28日自行將部分生財設備搬離上址，兩造
    之合夥事業已解散，但尚未清算等情，業據其提出合夥契約
    書1件為證（見原審卷1第279-280頁），且為被上訴人所不
    爭執，堪信為真實。
五、按故意或過失，不法侵害他人之權利者，負損害賠償責任，
    民法第184條第1項前段固有明文。惟當事人主張有利於己之
    事實者，就其事實有舉證之責任，民事訴訟法第277條前段
    亦有明定。民事訴訟如係由原告主張權利者，應先由原告負
    舉證之責，若原告先不能舉證以證實自己主張之事實為真實
    ，則被告就其抗辯事實即令不能舉證，或其所舉證尚有瑕疵
    ，亦應駁回原告之請求（最高法院17年上字第917號判例參
    照）。本件上訴人主張被上訴人擅將金太極養身館之設備出
    售，部分移作龍馬養生會館營業使用，致其受有損害，被上
    訴人則辯稱金太極養身館因營運不佳，每月虧損10餘萬元，
    且積欠房租及員工薪資，其向其他合夥人要求增資未果，乃
    將館店內部分設備售予員工傅奎榮並結束營業，以停止房租
    支出，並將出售所得償還積欠員工之薪資，其餘設備則因失
    火而燒燬，提出金太極養生館收支明細、收據等件在卷（見
    原審卷1第56-232頁），證人傅奎榮於原審到庭證稱：伊在
    金太極養生館擔任師傅，結束營業當天，乙○○與店長在店
    裡面討論養生館要結束營業，當時乙○○表示要搬走裡面的
    設備，因為租約要到期了，伊看到乙○○看到將一部分設備
    搬到倉庫，一部分則由伊買下，當時講好以半價購買，嗣伊
    於95年12月拿現金18萬6千元給養生館的會計小姐，購買貨
    品及金額即如被上訴人提出之明細，龍馬養生會館為其出資
    ，登記乙○○為負責人等語（見原審卷2第210 -211頁、原
    審卷1第57頁），證人許美鶯亦證稱：伊原擔任乙○○之會
    計，嗣乙○○入股金太極養生館時，要求伊兼任養生館之會
    計人員，金太極養生館每月5日要發薪水及付房租，嗣乙○
    ○曾告知伊養生館因房租付不出來，須趕在付房租之前搬走
    ，故於95年11月28日凌晨搬遷，部分設備搬到伊辦公室（即
    三峽鎮○○路1號車廠）樓上之倉庫，嗣因電線走火發生火
    災而燒毀等語（見原審卷2第212頁）。參以上訴人前以被上
    訴人涉及刑法業務侵占、背信及毀損器物罪嫌，向板橋地方
    法院檢察署提出告訴，傅奎榮於偵查中證稱：因為養生館沒
    有錢發薪資，其買下按摩床、指壓床，許美鶯亦證稱：養生
    館第一個月有股金收入，有盈餘，其他都是虧損等語，並當
    庭提出記帳明細及明細表，經檢察官檢視上述文件，確認有
    燻黑痕跡及煙燻味（見本院所調臺灣板橋地方法院檢察署96
    年度調偵字第258號卷96年6月26日訊問筆錄），另依台北縣
    政府消防局96年7月4日北消調字第0960021360號函附火災原
    因調查報告所示，許美鶯所稱放置部分設備之處所（即台北
    縣三峽鎮鎮○○路1號），於96年1月17日21時14分許確曾發
    生火災，內部物品均嚴重燒毀等情，有台北縣政府消防局火
    災原因調查報告書附於上述偵查卷宗足憑，是被上訴人所稱
    金太極養生館營運不佳，為減少損失，始結束營業，出售部
    分設備予傅奎榮，其餘設備則遭火災事故燒毀等情，應非虛
    情，被上訴人被訴上開罪嫌，亦獲不起訴處分，業經本院調
    閱臺灣板橋地方法院檢察署96年度偵續字第511號卷查明無
    訛，則被上訴人處分合夥財產，既係為彌補虧損，減少損失
    ，縱因未得其他合夥人同意逕行為之，或有不妥，仍非不法
    損害上訴人之合夥資金，上訴人復未能提出其他不法侵害之
    證明，其依侵權行為請求被上訴人賠償其損害，即屬無據。
六、按受任人因處理委任事務有過失，或因逾越權限之行為所生
    之損害，對於委任人應負賠償責任；上開規定，於合夥人之
    執行合夥事務準用之，民法第544條、第680條定有明文。復
    按合夥解散後，各合夥人應就合夥財產通盤清算，如以合夥
    財產清償合夥債務後尚有盈餘，則依分配利益標準以之分配
    於各合夥人，如有不敷，亦應由各合夥人負擔；合夥之虧折
    如係由於執行業務合夥人之故意或過失者，他合夥人對之得
    為損害賠償之請求，最高法院18年上字第1785號判例亦著有
    明文。本件上訴人雖主張被上訴人擅自處分合夥財產，結束
    營業，另自行經營養生會館，於執行合夥事務有過失，致其
    合夥金受有損害，請求被上訴人賠償云云，惟查金太極養身
    館計有7名合夥人，被上訴人若有擅自處分合夥財產，致生
    損害情事，亦應屬對於合夥財產之侵害，而應由被上訴人以
    外之合夥人向被上訴人請求，非得由上訴人一人逕為請求，
    且兩造雖已解散，卻尚未清算，為兩造不爭之事實，則兩造
    間合夥事業之盈虧若干、虧損原因及上訴人投資之合夥金是
    否確因被上訴人處分合夥財產致受損害，均待清算始得確認
    ，上訴人於清算前斷論其投資之合夥金係遭被上訴人逕行處
    分合夥財產而受損，請求被上訴人負賠償之責，亦不足採。
七、綜上所述，上訴人依侵權行為法律關係及民法第680條準用
    第544條之規定，請求被上訴人給付25萬元及自支付命令送
    達翌日即98年5月31日起至清償日止按年息5%計算之利息，
    為無理由。原審為上訴人敗訴判決，核無不合。上訴意旨指
    摘原判決不當，聲明廢棄改判，應予駁回。
八、本件事證已明確，兩造其餘主張於判決結果不生影響，爰不
    一一論述，附此敘明。
九、據上論結，本件上訴為無理由。依民事訴訟法第449條第1項
    、第78條，判決如主文。
中    華    民    國    98    年    12    月    29    日
                    民事第九庭
                        審判長法  官  黃熙嫣
                              法  官  林玲玉
                              法  官  陳玉完
正本係照原本作成。
不得上訴。
中    華    民    國    98    年    12    月    30    日
                              書記官  鎖瑞嶺

司法院資訊處製作；財團法人民間司法改革基金會備份。
